最　高　行　政　法　院　判　決
　　　　　　　　　　　　　　　　　　 94年度判字第02065號
上　訴　人　甲○○
被 上訴 人　彰化縣稅捐稽徵處
代　表　人　乙○○
上列當事人間因土地增值稅事件，上訴人對於中華民國92年11月
26日臺中高等行政法院92年度訴字第734號判決，提起上訴，本
院判決如下：
　　主  文
上訴駁回。
上訴審訴訟費用由上訴人負擔。
　　理  由
一、上訴人所有坐落彰化縣彰化市○○段634之33地號土地於民
    國（下同）86年3月20日經臺灣彰化地方法院民事執行處拍
    賣移轉所有權，被上訴人核定應繳納土地增值稅為新臺幣（
    下同）596,725元。上訴人於92年3月24日（被上訴人收文日
    期，以下同）向被上訴人申請將系爭土地改按自用住宅用地
    稅率課徵，經被上訴人以92年3月28日彰稅財字第092001956
    7號函否准所請。上訴人不服，提起訴願，遭決定駁回，遂
    提起行政訴訟。
二、上訴人於原審起訴主張略以：查：（一）被上訴人否准選用
    自用住宅用地稅率權利，係限制「租稅選擇權」之行使，依
    行政程序法第102條之規定，應予上訴人陳述之機會，且被
    上訴人究係適用土地稅法第34條之1第2項規定駁回上訴人之
    權利行使？抑或是適用稅捐稽徵法第28條之規定駁回上訴人
    之請求，其處分不明確，顯與行政程序法第5條「行政行為
    之內容應明確」之明確原則有違。（二）被上訴人原處分有
    差別待遇，有訴外人顏天盛之例可稽，被上訴人顯然違背行
    政程序法第6條規定。（三）上訴人選用「自用住宅用地稅
    率計課土地增值稅」，係屬「租稅選擇權」之行使。其與稅
    捐稽徵法第28條所定係納稅義務人之「退稅請求權」之行使
    ，二者之法律規範不同，被上訴人應以土地稅法第9條、第
    34條及第34條之1第2項之規定審認上訴人「租稅選擇權」之
    行使是否得當始符法律之規定，被上訴人以已逾「退稅請求
    權」所定5年時效之處分，已逾越行政程序法第10條規定之
    職權審酌範圍而違背法令。（四）被上訴人並無依土地稅法
    第34條之1第2項規定通知上訴人，上訴人於系爭房地被拍賣
    時不知有「租稅選擇權」之情事，被上訴人若主張有通知且
    上訴人有收到，應負舉證責任，況上訴人並未收到被上訴人
    85年4月2日彰稅財字第15242號函選用自用住宅申請之通知
    。至被上訴人所謂86年5月l5日之回執，係被上訴人催繳稅
    款7千餘元之通知，自無許被上訴人張冠李戴故亂指證。（
    五）上訴人所已拍賣之房地，符合土地稅法第9條的規定，
    且無土地稅法第34條第1項所定超過面積之情形，亦無同法
    條第2、3、4項所定限制及土地稅法第34條之1第2項「收到
    」通知而故不申請按住家用稅率課徵之情事，自得選擇統就
    該土地按百分之十計課。（六）按財政部91年5月20日台財
    稅字第0910451690號函釋意旨，倘未經由土地所有權人收到
    ，或雖曾「送達」而無法證明土地所有權人係於何時「收到
    」，則土地所有權人申請按自用住宅稅率課徵土地增值稅的
    法定不變期間即無從起算，自不生申請土地稅法第34條之1
    第2項規定之逾期問題。又按財政部90年2月2日台財稅字第
    0900450602號函附件會議記錄伍二第10.項說明，倘因可歸責
    於稽徵機關送達不合法事由，致納稅義務人未能於規定期限
    內申請適用自用住宅用地優惠稅率課徵土地增值稅者，則稽
    徵機關按一般稅率課徵土地增值稅，納稅義務人自繳納之日
    起已逾5年後始提出具體證明申請退還溢繳稅款，尚非屬適
    用法令或計算錯誤之情事，自無稅捐稽徵法第28條規定5年
    法定不變期限之限制。（七）86年5月15日之回執，並未載
    明被上訴人依土地稅法第34條之1第2項規定之通知，焉能證
    明被上訴人有依法為通知？至吳靜怡是否土地增值稅經辦員
    非外人所知，法律亦未規定吳靜怡在86年5月15日回執上蓋
    職章，即表示該通知上訴人有收到，是被上訴人不能提出合
    於行政院規定公文處理程序之證明，率謂被上訴人有依土地
    稅法第34條之1第2項規定通知，應屬無據，且有臨訴編綦之
    嫌。請求將訴願決定及原處分撤銷，並命被上訴人應就上訴
    人原所有系爭土地所有權全部，於86年間因強制執行拍賣而
    生之土地增值稅金額，作成准按自用住宅用地稅率課徵土地
    增值稅之行政處分等語。
三、被上訴人則以：（一）按行政程序法第103條及土地稅法第
    34條之1第2項後段之規定，上訴人逾期提出申請，被上訴人
    所根據之事實已明白足以確認，依上開法規明示，自得不給
    予陳述意見之必要，且被上訴人所為之處分，核與行政程序
    法第5條、第6條、第10條規定之明確、平等、行使裁量權原
    則規定相符。另查被上訴人接獲臺灣彰化地方法院民事執行
    處函通知上訴人土地被拍定，乃於86年4月2日發函通知上訴
    人，如合於自用住宅用地要件者應於收到通知次日起30日內
    提出申請，該通知函原投郵地址係上訴人原設籍地址，因上
    訴人戶籍地址已於86年4月10日遷往南投，故再按新址重新
    郵寄，上訴人於86年5月15日蓋章收執，本件業經合法送達
    ，自發生送達效力。依民事訴訟法第277條前段之規定，上
    訴人既認前揭通知函郵件雙掛號回執聯不實，依舉證責任分
    配原則，應由上訴人負舉證責任。（二）查上訴人於92年3
    月24日申請係以改依自用住宅用地稅率核課土地增值稅並退
    還差額及增繳地價稅准予抵繳應納之土地增值稅二項，而被
    上訴人係就上訴人前開申請，分別依土地稅法第34條之1第2
    項及稅捐稽徵法第28條規定否准所請，而非以稅捐稽徵法第
    28條規定否准其自用住宅用地稅率計課之適用，上訴人顯有
    諮意指摘之嫌。至上訴人所稱納稅人顏天盛之例，經查前開
    案件係因未能合法送達，乃准予退稅，惟本件既經合法送達
    有案，案情顯然與其有別，自不得比附援引適用等語，資為
    答辯。
四、原審斟酌全辯論意旨及調查證據之結果，以：（一）查被上
    訴人92年3月28日彰稅財字第0920019567號函，係就上訴人
    對系爭土地申請改按自用住宅用地稅率課徵及請求就重新規
    定地價增繳之地價稅，准予抵繳應納之土地增值稅二項請求
    所為否准之行政處分，甚為明確，尚難認被上訴人原處分有
    違背行政程序法第5條「行政行為之內容應明確」之情形。
    （二）查上訴人確係於86年4月10日始遷入南投縣中寮鄉○
    ○村○○路55號，而郵件雙掛號回執聯上所載送達之地址，
    即係此址，又郵件雙掛號回執聯上蓋有稅務員吳靜怡之印記
    ，此與86年4月2日彰稅財字第15242號函之函稿上所載承辦
    人相同，上訴人雖主張該次送達者，為被上訴人催繳地價稅
    或房屋稅之通知，然所舉臺灣彰化地方法院民事執行處85年
    執字第1208號強制執行金額計算書分配表中雖有稅7,094元
    一項，客觀上仍尚難僅以此即認被上訴人所主張之上開郵件
    雙掛號回執聯，係就此稅款催繳所作之送達，上訴人此一主
    張，尚難據以憑採。從而，被上訴人以上訴人遲至92年3月2
    4日始提出該項申請，顯已逾土地稅法第34條之1第2項申請
    期限，依法不得適用自用住宅用地稅率課徵土地增值稅，而
    以原處分否准上訴人就系爭土地改按自用住宅用地稅率課徵
    之申請，自無違誤。（三）按平均地權條例第36條第3項（
    原判決誤載為第2項）之規定，上訴人並未舉證證明系爭土
    地，經臺灣彰化地方法院民事執行處於86年3月20日拍賣移
    轉所有權，於計徵該次土地移轉之土地增值稅時，有在其持
    有土地期間內，因重新規定地價，而增繳地價稅之事實，亦
    未證明被上訴人當時計徵該次土地移轉之土地增值稅時，有
    未准許將上訴人系爭土地因重新規定地價增繳之地價稅，予
    以抵繳其應納之土地增值稅之情事。且上訴人原所有系爭土
    地被拍賣之土地增值稅，係於86年9月12日繳納，上訴人於
    92年3月24日始向被上訴人申請就重新規定地價增繳之地價
    稅，准予抵繳應納之土地增值稅，因上訴人此一申請，係對
    本件系爭土地移轉所課徵之土地增值稅，認被上訴人於課徵
    時，有應依平均地權條例第36條第3項（原判決誤載為第2項
    ）規定，將上訴人持有該土地期間內，因重新規定地價增繳
    之地價稅，准予抵繳其應納之土地增值稅，而未准予抵繳之
    適用法律錯誤，致為土地增值稅不正確之計徵，而請求被上
    訴人退還溢繳之差額，其性質自與稅捐稽徵法第28條所規定
    之請求權相合，而有該條規定，應於5年內行使退還請求權
    之適用，是被上訴人對上訴人此部分請求，以已逾5年申請
    期限，予以否准，尚難認有違誤。（四）本件上訴人係於92
    年3月24日就系爭土地申請改按自用住宅用地稅率課徵；並
    請求就重新規定地價增繳之地價稅，准予抵繳應納之土地增
    值稅，被上訴人對上開二項請求，均予否准，始作成原處分
    ，已敘之如前，被上訴人係就上訴人前開申請，分別依土地
    稅法第34條之1第2項及稅捐稽徵法第28條規定否准所請，而
    非以稅捐稽徵法第28條規定否准其自用住宅用地稅率計課之
    適用。是上訴人指「被上訴人原處分機關不查，竟謂上訴人
    核已逾首揭稅捐稽徵法第28條規定之申請期限，顯未針對上
    訴人之『租稅選擇權』為審酌，而以其他法規為駁回，應有
    適用法規不當或不適用法規之違背法令。」應屬誤會。亦無
    上訴人所指違反行政程序法第10條之情事。（五）上訴人所
    稱納稅人顏天盛之例，係因該管稅捐稽徵處未能合法送達通
    知予顏天盛命其如合於自用住宅用地要件，應於收到通知之
    次日起30日內提出申請按自用住宅用地稅率課徵土地增值稅
    ，經其申請，乃准予退稅，本件既經合法送達有案，二者情
    況，顯然與其有別，自不得比附援引適用，上訴人指被上訴
    人有違平等原則，自屬無據。至上訴人主張被上訴人所舉系
    爭郵件雙掛號回執聯上吳靜怡在其上蓋職章等，不合公文處
    理之相關程序一節，縱認被上訴人於處理系爭通知時，有未
    詳予登載之疏漏，然尚不足以影響本件結果之判斷。另本件
    之情節與財政部91年5月20日台財稅字第0910451690號函之
    函釋情形不同，被上訴人未據該函釋之旨處理，自不能認被
    上訴人有不遵守上開函釋規定，而有恣意裁決之情事。因而
    將原處分及訴願決定均予維持，駁回上訴人之訴。
五、上訴意旨略謂：（一）按行政訴訟法第218條準用民事訴訟
    法第386條第1項第1款、第109條第2項前段規定及最高法院
    29年上字第1545號判例意旨，「就審期間」至少應有10日，
    又此項期間，依行政訴訟法第88條第3項、民法第121條第2
    項之規定及立法理由，本件原審係於92年11月12日通知上訴
    人，於同年月19日行言詞辯論，而上訴人則於同年月17日收
    到該通知，按當日為始日，依法不予計算，從次日起算其期
    間之末日所訂言詞辯論時間，即上午9時20分止，尚未閱全
    日，其末日不計入，顯然不符前開10日之規定，故本件原審
    尚不得依被上訴人之聲請行一造辯論，原判決顯然違背法令
    。而被上訴人之「聲請」行一造辯論，原審應依職權調查有
    無理由，然查原判決未詳載經如何調查？及如何無民事訴訟
    法第386條規定所列各款之情形？且按行政訴訟法第133條及
    第134條之強制規定，於撤銷訴訟，或公益訴訟，縱當事人
    不爭執，原審仍應依職權調查證據，並經言詞辯論，以作為
    判決之基礎。而調查證據，則應依行政訴訟法第140條之規
    定，作成調查證據筆錄，此觀行政訴訟法第132條準用民事
    訴訟法第132條之規定即明。故本件原審未作成調查證據筆
    錄，即以未經調查之證據作為判決之基礎，顯與行政訴訟法
    第188條及第189條之規定相悖，依最高法院41年台上字第74
    8號判例意旨，其判決有法律上之瑕疵，而應有廢棄之法律
    上原因。復依最高法院27年上字第139號判例意旨，及行政
    訴訟法第218條（上訴人誤植為第176條）準用民事訴訟法第
    385條第1項之規定，查原審並未認上訴人請求應為行政處分
    之訴無理由，徒以行政訴訟法第218條、第195條第1項後段
    及民事訴訟法第385條第1項規定駁回上訴人之訴，不啻本於
    不到場之效果而為上訴人敗訴之判決，其判決應有不當。（
    二）原審認上訴人對於歷年所繳地價稅抵繳土地增值稅部分
    ：按民法第128條、平均地權條例第36條第3項（上訴理由狀
    誤載為第2項，下同）、稅捐稽徵法第28條規定及最高法院
    61年度第4次民事庭長會議議決意旨，第以消滅時效，事涉
    公益，且屬法律保留事項，故須權利人知悉其得行使權利之
    狀態，時效期間始能起算，若權利之行使可被期待甚而要求
    而不行使，乃權利依時效消滅之理由，此參照土地稅法第34
    條之1第2項規定，應經通知而於30日內不選擇自用住宅稅率
    ，逾期即不得適用之規定自明。因此，平均地權條例第36條
    第3項所定之消滅時效之起算日，應以上訴人實際「知悉」
    有是項權利之日得行使而不行使，始能開始進行。原審判決
    未於判決書理由記載上訴人於「何時」、或依據「何項證據
    」，足以認定上訴人知悉有權利可資行使而不行使，率謂「
    已逾5年申請期限」，不惟速斷，且有行政訴訟法第243條第
    6款所定之「判決不備理由」之違背法令。（三）關於上訴
    人選用自用住宅用地稅率課徵土地增值稅部分：被上訴人依
    土地稅法第34條之1第2項規定之通知，固以86年4月2日彰稅
    財字第15242號為據，但郵政雙掛號回執聯縱有載明「南投
    縣中寮鄉○○村○○路55號」，但並未載明為該函之通知，
    二者並無直接之關聯，是原審認定被上訴人否准上訴人所請
    ，自無違誤之判決，尚屬速斷。另原審以回執聯有稅務員吳
    靜怡之印記與86年6月2日彰稅財字第15222號函稿上所載承
    辦人相同，論斷尚與經驗法則有違。顯與行政訴訟法第209
    條第3項規定不合，自屬同法第243條第2項第6款之「判決不
    備理由者」。況依行政訴訟法第133條及第134條之規定，原
    審未能依職權調查上訴人所主張之各項事證前，自不能謂「
    事證已相符」。又被上訴人始終未能提出「公文處理登記簿
    」以資證明，足見「郵政雙掛號回執聯」並非被上訴人依土
    地稅法第34條之1第2項而為86年4月2日彰化稅財字第15242
    號之回執聯。再原審以郵件雙掛號回執聯記載上訴人之住址
    、姓名及簽章，稅務員之印記，在客觀上不能為上訴人選擇
    適用自用住宅用地稅率課徵土地增值稅已逾期之證明。又依
    行政程序法第102條之規定，應予上訴人陳述意見之機會，
    竟不給予，顯係違法。請求將原判決廢棄、訴願決定及原處
    分撤銷，並命被上訴人應就上訴人原所有系爭土地所有權全
    部，於86年間因強制執行拍賣而生之土地增值稅金額，作成
    准按自用住宅用地稅率課徵土地增值稅之行政處分等語。
六、本院按「審判長認已適於為言詞辯論時，應速定言詞辯論期
    日。前項言詞辯論期日距訴狀之送達，至少應有10日為就審
    期間。但有急迫情形者，不在此限。」行政訴訟法第109條
    定有明文。其立法理由載明：「送達訴狀與言詞辯論期日之
    間，應有相當之時間，俾『被告』有餘裕得準備辯論與到場
    應訴，以防禦其權益，爰規定言詞辯論期日距訴狀之送達，
    至少應有10日之就審期間。但遇有急迫之情形，例如訴訟若
    不速行審結，則原告將受甚大之損害者，審判長得縮短就審
    期間，以保護原告之利益。」由上規定可知，就審期間，係
    為「被告」準備辯論及到場辯論而設，且限於初次辯論期日
    有其適用；至續行言詞辯論而不酌留就審期間者，如自初次
    言詞辯論期日通知書送達後已逾10日，仍非法所不許。又「
    言詞辯論期日，當事人之一造不到場者，得依到場當事人之
    聲請，由其一造辯論而為判決；不到場之當事人，經再次通
    知而仍不到場者，並得依職權由一造辯論而為判決。」「有
    下列各款情形之一者，法院應以裁定駁回前條聲請，並延展
    辯論期日：一、不到場之當事人未於相當時期受合法之通知
    者。二、當事人之不到場，可認為係因天災或其他正當理由
    者。三、到場之當事人於法院應依職權調查之事項，不能為
    必要之證明者。四、到場之當事人所提出之聲明、事實或證
    據，未於相當時期通知他造者。」為行政訴訟法第218條準
    用民事訴訟法第385條第1項及第386條所明定。本件原審原
    訂於92年11月12日上午9時30分行言詞辯論，上訴人及被上
    訴人均於92年10月29日收受言詞辯論期日通知書，辯論終結
    後原審裁定再開辯論，並訂於92年11月19日上午9時20分行
    言詞辯論，上訴人與被上訴人亦各於92年11月17日收受言詞
    辯論期日通知書，上訴人部分併送達原審92年10月16日準備
    程序暨92年11月12日言詞辯論筆錄。因上訴人未於92年11月
    19日上午9時20分言詞辯論期日到場，經到場之被告即被上
    訴人聲請一造辯論判決，原審審查結果，認並無前揭民事訴
    訟法第386條所列各款情形，乃准被上訴人聲請，依法進行
    一造辯論，並提示卷內有關卷證命被上訴人為辯論等情，有
    送達證書及言詞辯論筆錄在卷可稽。而原審判決書事實項下
    除載明上訴人訴之聲明外，並詳載上訴人起訴狀、補陳理由
    狀及辯論意旨狀所提攻擊或防禦方法；理由項下復記明上訴
    人於原審所為主張如何不可採之判斷，並敘明「原告（即上
    訴人）經合法通知，未於言詞辯論期日到場，核無民事訴訟
    法第386條所列各款情形，爰依被上訴人之聲請，由其一造
    辯論，而為判決」，及於「論結」欄引用行政訴訟法第218
    條、民事訴訟法第385條第1項前段之旨。核無上訴意旨所指
    違背就審期間及一造辯論規定暨未依職權調查證據等違背法
    令情事，上訴意旨此部分之指摘，並無可採。次按「土地所
    有權移轉，依規定由權利人單獨申報土地移轉現值或無須申
    報土地移轉現值之案件，稽徵機關應主動通知土地所有權人
    ，其合於自用住宅用地要件者，應於收到通知之次日起30日
    內提出申請，逾期申請者，不得適用自用住宅用地稅率課徵
    土地增值稅。」為土地稅法第34條之1第2項所規定。本件原
    判決斟酌全辯論意旨及調查證據之結果，就上訴人所有系爭
    土地，經臺灣彰化地方法院民事執行處於86年3月20日拍賣
    移轉所有權，被上訴人據臺灣彰化地方法院民事執行處民執
    庚字第1208號函拍賣通知後，已依土地稅法第34條之1第2項
    規定，以86年4月2日彰稅財字第15242號函通知上訴人上述
    土地如合於自用住宅用地稅率計課應繳土地增值稅條件者，
    應於接到通知之次日起30日內，檢附戶籍謄本、土地地上建
    物所有權狀影本、分區使用證明等相關文件提出申請，該函
    已於86年5月15日送達上訴人，惟上訴人於92年3月24日始向
    被上訴人申請，已逾30日申請期限，不得適用自用住宅用地
    稅率課徵土地增值稅，因而維持訴願決定及原處分，將上訴
    人在原審之訴均予駁回等情，詳予判斷，記明其證據之取捨
    及判斷而得心證之理由於判決，經核亦無違背論理法則或經
    驗法則，或判決不適用法規、適用不當或不備理由情事。上
    訴論旨泛指原判決並未認上訴人請求應為行政處分之訴無理
    由，及就原審取捨證據、認定事實之職權行使事項，指摘原
    判決違背法令，同無可採。另上訴人前揭92年3月24日申請
    函載明：「主旨：一、請改依自用住宅優惠稅率核課土地增
    值稅，並迅予退還差額。二、請就重新規定地價增繳之地價
    稅，准予抵繳應納之土地增值稅。」經被上訴人以系爭處分
    ，分別依土地稅法第34條之1第2項與稅捐稽徵法第28條規定
    ，予以否准。惟上訴人僅就被上訴人否准改依自用住宅優惠
    稅率核課土地增值稅部分不服，對之提起訴願及提起行政訴
    訟乙節，有卷附上訴人訴願理由書「請求」欄詳載：「撤銷
    原處分。就訴願人原所有被拍賣房地坐落彰化市○○段634
    之33地號1筆面積62平方公尺所有權全部，准按自用住宅用
    地稅率課徵土地增值稅。」事實欄記載：「爰訴願人所有房
    地坐落彰化市○○段634之33地號1筆面積62平方公尺持分全
    部。．．．因被執行法院執行拍賣，並函請原處分機關核算
    土地增值稅，原處分機關依土地稅法第33條所定按一般稅率
    計課，由執行法院代為扣繳。民國92年3月21日（按被上訴
    人收文日期為92年3月24日）訴願人檢附規定文件申請原處
    分機關按自用住宅用地稅率課徵土地增值稅，詎原處分機關
    以92年3月28日彰稅財字第0920019567號函處分（即系爭處
    分）否准，訴願人不能信服，為此，依法於法定不變期間提
    起本件訴願。」及行政訴訟起訴狀訴之聲明亦明載：「訴願
    決定及原處分均撤銷。被告（即被上訴人）應就上訴人所有
    坐落彰化市○○段634之33號地號土地乙筆，面積62平方公
    尺之土地所有權全部，於86年間因強制執行拍賣而生之土地
    增值稅金額，作成准按自用住宅優惠稅率課徵土地增值稅之
    行政處分。」事實欄並為與訴願理由書「事實欄」相同之記
    載可稽。故原判決雖就上訴人原向被上訴人申請「就系爭土
    地重新規定地價增繳之地價稅准予抵繳應納之土地增值稅」
    而未對之提起訴願及行政訴訟部分，於理由內一併敘明，然
    此部分既未經上訴人提起訴願及行政訴訟，上訴意旨執為不
    服本件判決之論據，自無可採。綜上所述，原判決核無違誤
    ，上訴論旨，執持前詞，指摘原判決違背法令，求予廢棄，
    難認有理由，應予駁回。
據上論結，本件上訴為無理由，爰依行政訴訟法第255條第1項、
第98條第3項前段，判決如主文。
中　　華　　民　　國　　94　　年　　12　　月　　29　　日
                  第二庭審判長法  官　廖　政　雄
                              法  官  林　清　祥
                              法  官　鍾　耀　光
                              法  官　姜　仁　脩
                              法  官　胡　國　棟
以  上  正  本  證  明  與  原  本  無  異
中　　華　　民　　國　　94　　年　　12　　月　　29　　日
　　　　　　　　　　　　　　　書記官　陳　盛　信
